臺灣高等法院刑事判決　　　　　　　　96年度上訴字第1198號
上　訴　人　臺灣臺北地方法院檢察署檢察官
被　　　告　乙○○
　　　　　　甲○○
共　　　同
指定辯護人　本院公設辯護人王永炫
上列上訴人因被告偽造有價證券等案件，不服臺灣臺北地方法院
95年度訴字第294號，中華民國96年1月29日第一審判決（起訴案
號：臺灣臺北地方法院檢察署93年度偵續三字第8號），提起上
訴，本院判決如下：
    主  文
原判決撤銷。
乙○○、甲○○共同犯使公務員登載不實罪，各處拘役伍拾日，
如易科罰金，以銀元佰元即新臺幣玖佰元折算壹日。
    事  實
一、乙○○於叔父楊勝雄所經營並擔任董事即負責人之征邦企業
    有限公司（下稱征邦公司），具名擔任股東，並實際任職多
    年，長期跟隨楊勝雄處理征邦公司業務，深獲楊勝雄信賴及
    倚重。至民國88年間，楊勝雄身體狀況不好，多次進出醫院
    治療，乃將征邦公司業務交由乙○○處理，並把征邦公司及
    負責人楊勝雄之印章，交乙○○保管使用。楊勝雄於88年12
    月23日因病過世，生前即有向乙○○表明心意，並於88年6
    月8日書立遺書，表明於其死亡後，征邦公司交由乙○○繼
    續經營，及同意將其於征邦公司之出資，移轉登記予職員甲○○，由甲○○繼任征邦公司董事，擔任負責人，俾征邦公
    司能永續經營。楊勝雄過世後，因征邦公司負責人仍登記為
    楊勝雄，辦理相關業務，尤其銀行押匯，多有困難、不便，
    而楊勝雄已離婚，楊勝雄之繼承人即其與陳素娟所生之子丙○○（71年8月4日出生）尚年幼，意見難以整合，一時無法
    處理。乙○○與甲○○為處理征邦公司業務，自認受有楊勝
    雄之委託，有權辦理將楊勝雄於征邦公司之出資，移轉與甲○○，並由甲○○繼任征邦公司董事，擔任負責人，竟不循
    由丙○○辦理繼承登記之正當途逕，而共同基於使公務員登
    載不實之犯意，明知楊勝雄已死亡，不能再具名提出相關文
    件，申請征邦公司變更登記，仍委請不知情之不詳會計師，
    辦理相關楊勝雄之出資轉讓，及變更征邦公司負責人名義之
    變更登記事宜。該會計師即製作以楊勝雄及征邦公司其他股
    東甲○○、乙○○、田威雄、楊世芬、黃靜芬、楊世文等人
    名義，所出具89年1月25日「征邦企業有限公司股東同意書
    」，及以征邦公司原董事楊勝雄、新董事甲○○名義，所出
    具89年1月28日「征邦企業有限公司變更登記申請書」，加
    蓋乙○○所保管之楊勝雄印章，並檢附「征邦公司章程修正
    條文對照表」，於89年1月28日，向臺北市政府建設局，申
    請征邦公司變更登記，將楊勝雄之出資額新臺幣（下同）3
    百萬元，轉讓與甲○○，並修改征邦公司章程，由甲○○擔
    任董事，對外代表征邦公司，使臺北市政府建設局承辦公務
    員，依申請意旨，將楊勝雄具名同意轉讓出資、修改征邦公
    司章程，及由甲○○擔任董事，對外代表征邦公司之不實事
    項，登載於其職務上所掌之公司登記案卷公文書，足以生損
    害於丙○○、主管機關臺北市政府建設局對於公司登記管理
    之正確性。
二、案經被害人丙○○訴請臺灣臺北地方法院檢察署檢察官偵查
    起訴。
    理  由
壹、有罪部分：
一、被告乙○○、甲○○上揭使公務員登載不實之事實，(一)有以
    楊勝雄及征邦公司其他股東甲○○、乙○○、田威雄、楊世
    芬、黃靜芬、楊世文等人名義，所出具89年1月25日「征邦
    企業有限公司股東同意書」，及以征邦公司原董事楊勝雄、
    新董事甲○○名義，所出具89年1月28日「征邦企業有限公
    司變更登記申請書」，暨征邦公司章程修正條文對照表等影
    本，在卷可稽（見臺北市政府建設局第一科征邦企業有限公
    司案卷影印卷）。(二)楊勝雄已於88年12月23日死亡等情，有
    楊勝雄之死亡證明書影本，附卷可按（見他字第3098號卷第
    8 頁）。楊勝雄於88年6月8日書立遺書，記載「其餘臺中不
    動產及存款，由世平（按指被告乙○○）繼續經營使用」等
    語，有遺書影本，附卷可考（見偵字第19734號卷第64頁）
    。證人即楊勝雄之兄長楊長壽於檢察官訊問時證述：被告乙○○所指遺囑，是被告乙○○從楊勝雄租用之保險箱取得等
    語（見偵字第19734號卷第29、163頁）。另證人即楊勝雄所
    僱用司機黃皇期於檢察官訊問時結證：我有聽到楊勝雄表示
    ，在他過世後，征邦公司由被告乙○○繼續經營，也交代被
    告乙○○過戶給被告甲○○等語（見偵字第19734號卷第86
    、87頁）。(三)被告乙○○、甲○○於本院供述，其等因楊勝
    雄生前即有向被告乙○○表明心意，並於88年6月8日書立遺
    書，表明楊勝雄過世後，將征邦公司交由被告乙○○掌理經
    營，及同意將楊勝雄於征邦公司之出資，移轉登記予被告甲○○。為經營征邦公司便利，才明知楊勝雄已死亡，仍委請
    會計師使用被告乙○○所保管征邦公司及負責人楊勝雄之印
    章，以楊勝雄名義，出具相關文件，申請辦理征邦公司變更
    登記，將楊勝雄之出資額3百萬元，移轉登記與被告甲○○
    ，並修改征邦公司章程，由被告甲○○擔任董事，對外代表
    征邦公司等情（見本院卷第31、32、51頁）。(四)既然楊勝雄
    已經死亡，縱楊勝雄生前確實有意將其於征邦公司之出資轉
    讓與被告甲○○，並修改征邦公司章程，由被告甲○○擔任
    董事，對外代表征邦公司，亦不能再以其名義出具相關文件
    ，申請主管機關辦理征邦公司變更登記，而應先辦理繼承登
    記，再以繼承人名義為之。此為淺顯明白之道理，不容被告
    乙○○、甲○○諉為不知。而被告乙○○、甲○○便宜行事
    ，直接以已死亡之楊勝雄名義出具文件，申請征邦公司變更
    登記，其等有使公務員登載不實之故意，可以認定。又被告
    乙○○、甲○○以已死亡之楊勝雄名義出具相關文件，申請
    征邦公司變更登記，有礙交易安全，自足以生損害於楊勝雄
    之繼承人丙○○，及主管機關臺北市政府建設局對於公司登
    記管理之正確性。
二、訊據被告乙○○、甲○○雖承認有使公務員登載不實之行為
    ，惟否認有使公務員登載不實之故意，被告乙○○辯稱：我
    依楊勝雄生前之指示，及楊勝雄所書立遺書內容，於楊勝雄
    過世後，繼續經營征邦公司，及辦理楊勝雄之出資轉讓，修
    改征邦公司章程，由被告甲○○擔任董事。楊勝雄之繼承人
    不出面處理，我不知道正確處理方法，才委託會計師直接以
    楊勝雄名義出具相關文件，辦理征邦公司變更登記，我沒有
    使公務員登載不實文書之故意，也不知道有違法；被告甲○○辯稱：我只是配合乙○○之要求，處理征邦公司事務，我
    沒有使公務員登載不實文書之故意，也不知道有違法等語。
三、經查，被告乙○○、甲○○有使公務員登載不實之故意等情
    ，已如一、(四)所述。另為確保公文書記載之正確性，以保障
    人民權益，不能使公務員登載不實之事項，於職務上所掌公
    文書，為一般智識正常之人，即能明白之簡單道理。被告乙○○、甲○○教育程度不低，實際從事征邦公司業務，有相
    當社會閱歷，應無不知之理。何況，依刑法第16條規定，不
    得因不知法律而免除刑事責任，亦難認被告乙○○、甲○○
    有正當理由而無法避免，致不知法律，即無由據以免責。綜
    上，被告乙○○、甲○○所辯，核屬卸責之詞，不能採信。
    是以，本件使公務員登載不實部分事證明確，被告乙○○、
    甲○○之犯行，均堪以認定，應依法論科。
四、被告乙○○、甲○○行為後，刑法施行法於95年6月14日修
    正公布，增訂第1條之1，95年7月1日施行，將刑法分則編所
    定罰金之貨幣單位均改為新臺幣，並將罰金數額分別提高為
    30倍或3倍，而94年2月2日修正公布，95年7月1日施行前刑
    法第33條第5款規定，罰金刑為銀元1元即新臺幣3元以上，
    修正後規定為新臺幣1千元以上，比較結果，法定刑有罰金
    刑之刑法第214條，以修正前規定，有利於被告。又刑法第
    41條，關於易科罰金之規定，於90年1月10日修正公布，90
    年1月12日生效；於94年2月2日再度修正公布，95年7月1日
    施行。前者將「犯最重本刑為3年以下有期徒刑之罪」，修
    正為「犯最重本刑為5年以下有期徒刑之罪」；後者將易科
    罰金之折算標準，由銀元1百元、2百元、3百元，折算1日，
    修正為新臺幣1千元、2千元、3千元，折算1日。爰依刑法第
    2條第1項前段規定，就被告所犯刑法第214條之罪，適用被
    告乙○○、甲○○行為時即修正前規定。另關於易科罰金之
    規定，適用最有利於被告乙○○、甲○○之95年7月1日修正
    生效前規定。至於刑法第28條關於共犯之規定，雖同經修正
    ，惟該條原規定：「二人以上共同『實施』犯罪之行為者，
    皆為共同正犯。」，修正為：「二人以上共同『實行』犯罪
    之行為者，皆為共同正犯。」原「實施」之概念，包含陰謀
    、預備、著手及實行等階段之行為，修正後僅共同實行犯罪
    行為，始成立共同正犯。是修正後共同正犯之範圍縮小，排
    除陰謀犯、預備犯之共同正犯。共同正犯之規定固有修正，
    但對被告乙○○、甲○○間，有犯意之聯絡，行為之分擔，
    不論修正前後，均構成共同正犯，刑法第28條之修正，對於
    被告乙○○、甲○○而言，並無有利或不利之影響，自無適
    用修正後刑法第2條第1項規定，為新、舊法比較適用之必要
    ，應逕行適用修正後規定（最高法院95年度臺上字第5669號
    判決參照）。
五、核被告乙○○、甲○○所為，均係犯修正前刑法第214條之
    使公務員登載不實罪。被告2人間，有犯意之聯絡，行為之
    分擔，應論以共同正犯。被告乙○○、甲○○係利用不知情
    之不詳會計師，以遂行犯罪行為，為間接正犯。
六、原審未能詳為勾稽，遽認不能證明被告乙○○、甲○○犯罪
    ，而諭知被告乙○○、甲○○無罪，即有未合。檢察官上訴
    意旨，執此指摘原判決不當，提起上訴，為有理由，本院應
    予撤銷改判。
七、本院審酌被告乙○○、甲○○係依楊勝雄指示，繼續經營征
    邦公司，因業務需要，對於相關法令，瞭解有限，一時便宜
    行事，犯罪情節尚輕。被告乙○○、甲○○已與告訴人丙○○成立和解，告訴人丙○○已表示不願追究（見原審卷第10
    0頁），及被告乙○○、甲○○素行良好等一切情狀，量處
    被告乙○○、甲○○各拘役50日，並依95年7月1日修正前刑
    法第41條第1項前段規定，諭知易科罰金之折算標準。
貳、不另為無罪之諭知部分：
一、公訴意旨另略以：被告乙○○代叔叔楊勝雄保管存摺、印章
    ，趁楊勝雄於88年12月17日下午5時40分許起，病危無意識
    之機會，竟基於意圖為自己不法所有，及行使偽造私文書之
    犯意，盜用所保管之楊勝雄印章，製作不實之委託書，於同
    年月22日上午10時許，前往亞洲信託投資股份有限公司（下
    稱亞洲信託公司），向亞洲信託公司承辦人員偽稱：楊勝雄
    所租用第9450號保管箱鑰匙遺失等語，致不知情之亞洲信託
    公司承辦人員陷於錯誤，將備份之保險箱鑰匙，交與被告乙○○開啟保險箱，由被告乙○○取走置於保險箱內所有財物
    （含楊勝雄於88年6月8日書立之遺書），並辦理保管箱退租
    事宜。嗣被告乙○○明知楊勝雄遺書明示「不動產臺北部分
    移轉世浩（按指楊勝雄之子丙○○），另動產2百萬元（定
    存3百萬元，不為其所知，俟創業、置產再付）。其餘臺中
    不動產及存款，由世平（按指被告乙○○）繼續經營使用」
    等語，即楊勝雄之存款遺贈其子丙○○2百萬元後，所餘款
    項始留與被告乙○○，作為繼續經營征邦公司之用。且征邦
    公司設於世華聯合商業銀行儲蓄部（下稱世華銀行）第0000
    0000000號支票存款帳戶餘額，已足以支付征邦公司之貨款
    ，竟意圖為自己不法所有之概括犯意，於楊勝雄於88年12月
    23日死亡前、後，如附表所示時間，持楊勝雄交付其保管，
    如附表所示金融機構發行之金融卡，利用自動付款設備，將
    楊勝雄於如附表所示金融機構之存款，轉帳匯入其設於中國
    信託商業銀行新竹分行（下稱中國信託銀行）第0000000000
    00號帳戶。被告乙○○復基於意圖為自己不法之所有，偽造
    有價證券，及行使偽造私文書之概括犯意，在楊勝雄死亡後
    ，仍以征邦公司（使用負責人楊勝雄印章）名義，簽發以發
    票日88年12月29日、面額2百40萬元、受款人楊勝雄之支票1
    紙，並於支票背面蓋用楊勝雄之印文，在楊勝雄設於世華銀
    行第000000000000號帳戶，提示兌現。旋於同日將該筆款項
    以提現為名、轉帳為實之方式，偽以楊勝雄之名義，填具用
    以表示提領存款20萬元、2百20萬元之取款憑條各1紙，並蓋
    用楊勝雄之印章，持向世華銀行行使，使世華銀行行員誤以
    為楊勝雄本人自該帳戶提領20萬元、2百20萬元，再以現金
    方式，將上開2筆款項，存入被告乙○○設於中國信託銀行
    之上開帳戶，以上述方式，將征邦公司設於世華銀行支票存
    款帳戶，及楊勝雄如附表所示之活儲帳戶內之款項，均移入
    其設於中國信託銀行之帳戶，金額總計8百萬4千32元，除用
    以支付征邦公司貨款，及楊勝雄喪葬費用等計6百10萬1千1
    百8元之合理費用外，餘均侵占入己。又被告乙○○與被告
    甲○○共同基於意圖為自己不法之所有，偽造有價證券及行
    使偽造私文書之概括犯意聯絡，續以征邦公司（使用負責人
    楊勝雄印章）名義，簽發發票日分別為89年1月14日、89年1
    月27日、89年1月29日、89年2月16日、89年3月6日、89年3
    月10日、89年3月20日、89年3月23日、89年4月27日，面額
    分別為1百60萬元、4 1萬元、63萬元、89萬元、52萬元、1
    百21萬6千元、84萬元、46萬元、77萬3千8百33元，受款人
    均為被告甲○○之支票，由被告甲○○設於世華銀行之支票
    存款帳戶提示兌領，旋以現金方式，存入被告甲○○設於世
    華銀行第00000000000號活儲帳戶，以此方式，將征邦公司
    支票存款帳戶餘款，逐次轉入甲○○之私人帳戶，累計7百
    33萬9千8百33元，侵占入己，足以生損害於楊勝雄之繼承人
    丙○○、各該銀行，及遺產管理之正確性。被告乙○○另與
    被告甲○○共同基於行使偽造私文書之犯意，明知楊勝雄未
    授權將其於征邦公司之出資轉讓，亦未實際召開股東會，竟
    委由不知情之會計師，偽造楊勝雄之簽名，並盜用楊勝雄先
    前留存之印章，偽造「征邦企業有限公司股東轉讓同意書」
    、「征邦企業有限公司變更登記申請書」，及「征邦企業有
    限公司章程修正條文對照表」等不實文書資料，將楊勝雄於
    征邦公司之出資，全數轉讓與被告甲○○，而於89年1月28
    日，持以向臺北市政府建設局，辦理楊勝雄於征邦公司之出
    資轉讓、變更負責人，及修改章程等事項之變更登記，而行
    使之，足以生損害於丙○○。因認被告乙○○、甲○○共同
    涉犯刑法第216條、第210條之行使偽造私文書、第20 1 條
    第1項之偽造有價證券、第336條第2項之業務侵占、第339
    條第1項之詐欺取財罪嫌；被告乙○○另犯刑法第339條之2
    第1項之非法由自動設備取財罪嫌等語。
二、按犯罪事實應依證據認定之，無證據不得認定犯罪事實；又
    不能證明被告犯罪者，法院應諭知無罪之判決，刑事訴訟法
    第154條第2項、第301條第1項，分別定有明文。次按，告訴
    人之告訴，係以使被告受刑事訴追為目的，是其陳述是否與
    事實相符，仍應調查其他證據以資審認（最高法院52年臺上
    字1300號判例參照）。
三、公訴意旨認被告乙○○、甲○○涉有上開罪嫌，係以(一)被告
    乙○○、甲○○之供述。(二)告訴人丙○○及告訴代理人陳素
    娟之指證。(三)證人即亞洲信託公司職員李孟珊之證述。(四)財
    團法人私立臺北醫學院附設醫院88年12月17日出具之楊勝雄
    病危通知單、88年12月23日出具之楊勝雄死亡證明書。(五)開
    啟保管箱委託書、保管箱印鑑卡遺失保管箱鑰匙補發申請書
    、保管箱退租通知書、保管箱開箱紀錄單、亞洲信託公司出
    租保管箱分戶帳。(六)世華銀行90年8月15日世儲字第345號函
    暨征邦公司之世華銀行第00000000000號支票存款帳戶、楊
    勝雄之世華銀行第0000000000號存款帳戶，自87年至89年交
    易明細分戶帳、世華銀行90年11月27日世儲字第505號函，
    暨相關傳票影本、臺灣土地銀行（下稱土地銀行）90年8月
    10日90儲存字第900002420號函，暨楊勝雄之土地銀行第000
    000000000號帳戶交易明細、土地銀行90年10月2日90儲存字
    第900002998號函暨附件、合作金庫銀行（下稱合庫銀行）
    91年1月11日合金長春91字第00146號函，暨楊勝雄之合庫銀
    行第0000000000000號帳戶，自88年12月1日至90年12月31日
    之交易明細影本、中國信託銀行91年1月8日竹外發字第2992
    0009號函，暨被告乙○○之中國信託銀行第0000000000000
    號帳戶，自88年12月1日至91年1月4日之往來交易明細、中
    國信託銀行94年5月9日中信銀字第94813225441號函暨所附
    傳票。(七)臺灣臺北地方法院檢察署勘驗筆錄。(八)臺北市政府
    建設局第一科之征邦公司登記卷宗（含變更登記申請書、股
    東同意書、章程修正條文對照表）等，為其論據。
四、訊據被告乙○○、甲○○固分別坦承有公訴意旨所指，轉帳
    或領取楊勝雄之銀行存款，及以征邦公司名義簽發支票、以
    楊勝雄名義填具委託單取走楊勝雄置於保管箱內物品，暨辦
    理楊勝雄之征邦公司出資額移轉登記等情，惟均否認有何行
    使偽造私文書、非法由自動付款設備取財、詐欺取財、偽造
    有價證券，及業務侵占等犯行。被告乙○○辯稱：(一)楊勝雄
    於生前即將征邦公司業務，交代我處理，並表示於其死亡後
    ，要由我繼續經營征邦公司，並將其於征邦公司之出資移轉
    。(二)88年5月間，楊勝雄第1次接受手術，將保管箱鑰匙交給
    我保管使用，我也有分擔半數保管箱租金，而與楊勝雄共用
    。於楊勝雄病危昏迷時，因征邦公司有一批貨物亟待出口，
    我遍尋不著貨物之信用狀，乃至保管箱內尋找，以便出貨。
    因銀行人員告知既然楊勝雄病危，將保管箱退租較為方便、
    有利，而我知道密碼、保管箱號碼，也有楊勝雄之印鑑，在
    銀行人員見證下，由我簽下楊勝雄名字，辦理保管箱退租，
    並代為保管楊勝雄保管箱內物品。我有列出保管箱內物品明
    細表，並請叔叔楊長壽、姊姊楊世芬在場見證，分別作處理
    。(三)楊勝雄死亡後，我領出楊勝雄之銀行存款，均係用於支
    付征邦公司之營運，及楊勝雄之醫藥及殯葬等費用，是依楊
    勝雄生前之指示處理。我使用金錢，留有支出之收據明細可
    供查證，並未侵占任何款項。(四)楊勝雄過世後，征邦公司有
    由負責人處理業務之迫切需要，尤其辦理押匯，銀行要對征
    邦公司徵信，如沒有負責人，銀行無法通融，銀行遂通知我
    趕快處理。因楊勝雄之子丙○○方面無意接手征邦公司，而
    當時有限公司股東須5人以上，被告甲○○係征邦公司職員
    中學歷最高者，乃暫將楊勝雄之出資額移轉登記與被告甲○○，由被告甲○○接任董事，擔任負責人，俾能繼續經營征
    邦公司。(五)因為金錢放在支票存款帳戶，沒有利息，所以都
    把征邦公司之資金先放在世華銀行、土地銀行之帳戶。我不
    懂押匯，楊勝雄死亡後，就由被告甲○○處理。楊勝雄之銀
    行帳戶，本來就是用於經營征邦公司。楊勝雄原本經營臺北
    地區業務，由我負責臺中地區業務，因楊勝雄於88年6月，
    進行手術治療，故將征邦公司業務全部交給我處理，包括楊
    勝雄之財產。楊勝雄僅有一子丙○○，其與丙○○之母親陳
    素娟，早已離婚，陳素娟謀奪財產，我所為無損害於丙○○
    。(六)楊勝雄之財產，有臺中房屋、臺北市○○○路房屋各1
    棟，以及保管箱內珠寶，我都有交給丙○○，也願意將楊勝
    雄於征邦公司之出資額交還。我是便宜行事，才將楊勝雄之
    出資，暫時移轉與被告甲○○等語。被告甲○○則辯稱：(一)
    因有限公司需有5人以上股東，且公司往來銀行，亦表示變
    更負責人名義，方肯出具信用狀，辦理融資。我考量征邦公
    司經營方便，才配合變更登記，擔任征邦公司之負責人。(二)
    征邦公司之業務，均由被告乙○○處理，我並不清楚等語。
五、關於被告乙○○填具楊勝雄名義之委託書，開啟楊勝雄所租
    用保管箱，取走保管箱內物品部分：
    (一)證人即征邦公司股東田威雄於檢察事務官詢問時證稱：我
      跟楊勝雄及被告乙○○，私交很好。我知道保險箱是楊勝
      雄與被告乙○○，共同使用。楊勝雄有時會陪同被告乙○○去開保險箱，我也看過被告乙○○在保險箱，放置所有
      權狀，是我開車送被告乙○○過去等語（見偵續二字第6
      號卷第74、75頁）。另證人即楊勝雄友人洪邦權於於檢察
      官訊問時證稱：被告乙○○有1次去楊勝雄住處，要找楊
      勝雄，說有信用狀找不到，那時楊勝雄已半昏迷，被告乙○○便自己去打開保險箱等語（見偵字第19734號卷第60
      頁）。證人即亞洲信託公司負責保管箱業務之職員李孟珊
      於檢察官訊問時證述：有出具委託書及印鑑，就能辦理開
      啟在亞洲信託公司所租用之保管箱手續等語（見偵字第19
      734號卷第87頁）。
    (二)被告乙○○所稱其退租，並取出保管箱內物品，列有明細
      表，並請叔叔楊長壽、姊姊楊世芬見證。其已將保管箱內
      黃金飾品，當場交給楊長壽轉交丙○○。至於其他如所收
      票據等物，因楊長壽不願保管，其便先將票據，傳真給丙○○之母陳素娟，用以存證，但陳素娟要求依照票據面額
      給付現金，其無法做到，只好繼續保管等情（見偵字第19
      734號卷第371、372頁），業據證人楊長壽、陳素娟證述
      明確（見偵字第19734號卷第163、370頁），並有被告叔
      叔楊長壽、姊姊楊世芬簽名之明細表影本，在卷足憑（見
      偵字第19734號卷第43頁至第45頁）。
    (三)綜上，被告乙○○既持用楊勝雄交付之印鑑，辦理相關開
      啟保管箱手續，並無掩飾情狀。以被告乙○○因征邦公司
      業務急需，要開啟保管箱，且有退租必要，而楊勝雄當時
      已經病重，無法即時處理，方以楊勝雄名義出具委託書，
      開啟其與楊勝雄共用之保險箱，並辦理退租。被告乙○○
      復找來楊長壽等人見證，並開列明細表，將保管箱內屬於
      楊勝雄之物品，為適當之處理。被告乙○○所作所為，甚
      為坦然。參以告訴人及告訴代理人始終未能明白指證，被
      告乙○○究竟取去屬於楊勝雄之哪些物品，未肯交出，而
      侵占入己。堪信被告乙○○以楊勝雄名義，出具開啟保管
      箱委託書、遺失保管箱鑰匙補發申請書，及保管箱退租通
      知書（見偵字第19734號卷第134、136、137頁），係因情
      況緊急特殊，自認有權作權宜必要之處理，而無偽造私文
      書之故意，亦無不法所有之意圖，即與行使偽造私文書、
      詐欺取財之犯罪構成要件不合，不能成立該罪。
六、關於被告乙○○領取楊勝雄銀行帳戶存款部分：
    (一)證人楊長壽於檢察官訊問時證稱：我看到保險箱內有1包
      黃金，還有1張楊勝雄以筆記紙所寫遺書等語（見偵字第
      19734號卷第29頁）。證人即征邦公司股東田威雄於檢察
      官訊問時證稱：楊勝雄過世前，征邦公司有關臺中地區之
      業務，即由被告乙○○處理。楊勝雄過世後，征邦公司之
      資金調度，都由被告乙○○處理，被告乙○○一直在補充
      征邦公司營業用現金等語（見偵續二字第6號卷第74、7 5
      頁）。告訴人代理人陳素娟於檢察官訊問時證稱：楊勝雄
      自88年12月3日，至同年月21日住院期間，楊勝雄知道征
      邦公司業務，由被告乙○○、甲○○處理，楊勝雄並未反
      對。被告乙○○在楊勝雄住院期間，常常來臺北征邦公司
      ，被告乙○○有說被告甲○○英文比較好，可以幫忙征邦
      公司業務。另楊勝雄之遺書，有律師公證，我想被告乙○○、甲○○很熱心，楊勝雄也很照顧被告乙○○，我就沒
      有反對被告乙○○處理征邦公司業務等語（見偵字第1973
      4號卷第324頁至第327頁）。
    (二)卷附楊勝雄於88年6月8日所書立遺書影本（偵字第19734
      號卷第64頁），記載「其餘臺中不動產及存款由世平（按
      指被告乙○○）繼續經營使用」。
    (三)參酌被告乙○○之供述、上述證人楊長壽、田威雄、陳素
      娟之證述，及楊勝雄之遺書內容，足徵被告乙○○所稱，
      楊勝雄於生前即將征邦公司業務，交其處理，並表示於楊
      勝雄死亡後，由被告乙○○繼續經營征邦公司等情，信而
      有徵，可以採信。
    (四)按民法第550條規定，委任關係，因當事人一方死亡、破
      產或喪失行為能力而消滅。但契約另有訂定，或因委任事
      務之性質，不能消滅者，不在此限。則楊勝雄既然於生前
      即將征邦公司業務，交由被告乙○○處理，楊勝雄並有表
      示，於其死亡後，將征邦公司業務交被告乙○○繼續經營
      ，並於遺書明白表明該旨，足認楊勝雄係與被告乙○○約
      定，雙方之委任關係，並不因楊勝雄死亡而消滅。則被告
      乙○○於楊勝雄死亡後，繼續依楊勝雄之委任意旨，處理
      征邦公司業務，而有簽發支票、提領存款支用等行為，依
      民法第550條但書規定，在楊勝雄之繼承人依法終止委任
      關係前，仍屬合法有據。
    (五)被告乙○○提領楊勝雄銀行帳戶內款項，用於征邦公司經
      營所需，及楊勝雄之醫療、喪葬費用等情，已據提出各項
      單據為證（見偵字第19734號卷第96頁至第133頁）。而被
      告乙○○支用楊勝雄之金錢情形，雖經告訴代理人陳素娟
      一再質疑，惟經檢察官先後4次偵查結果，查無證據證明
      被告乙○○中飽私囊，以臺灣臺北地方法院檢察署89年偵
      字第19734號、91年度偵續字第120號、92年度偵續一字第
      89號、93年度偵續二字第6號，為不起訴處分。雖經檢察
      官第5度偵查結果，提起公訴，惟公訴意旨認為被告有虧
      空楊勝雄之金錢，係以檢察事務官所作有關被告乙○○所
      提出單據，及各該銀行帳目之勘驗筆錄為據（見偵續三字
      第8號卷第179頁至第183頁）。該勘驗筆錄結論固認定有
      侵占楊勝雄之金錢情事，惟其僅屬檢察事務官個人之判斷
      ，並非依法所為鑑定，並無證據能力。而告訴人、告訴代
      理人與被告乙○○已於95年10月11日成立和解，有和解書
      影本，在卷可按（見原審卷第100、101頁）。和解條件為
      告訴人、告訴代理人同意征邦公司由被告乙○○全權持有
      ，並另外支付被告乙○○107萬5千元，及臺中房屋全權由
      被告乙○○處理，也不再追究被告乙○○、甲○○刑責。
      堪信公訴意旨所被告乙○○領取或轉帳楊勝雄之銀行帳戶
      內存款，予以支用等情，並無證據證明被告乙○○、甲○○，有不法所有之意圖，或以偽造支票，或取款憑條，或
      金融卡，而提領、存入或轉帳之方法，詐欺或侵占入己。
七、被告乙○○、甲○○將楊勝雄於征邦公司之出資，轉讓與被
    告甲○○，並修改征邦公司章程，由被告甲○○擔任董事，
    對外代表征邦公司部分：
    (一)楊勝雄於88年6月8日書立遺書記載「其餘臺中不動產及存
      款，由世平（按指被告乙○○）繼續經營使用」等語，有
      遺囑影本，附卷可按（見偵字第19734號卷第64頁）。
    (二)證人即楊勝雄所僱用司機黃皇期於檢察官訊問時結證：我
      有聽到楊勝雄表示，在他過世後，征邦公司由被告乙○○
      繼續經營，也交代被告乙○○過戶給被告甲○○等語（見
      偵字第19734號卷第86、87頁）。告訴代理人陳素娟於檢
      察官訊問時證稱：楊勝雄自88年12月3日，至同年月21日
      住院期間，楊勝雄知道征邦公司業務由被告乙○○、甲○○處理，楊勝雄並未反對。被告乙○○在楊勝雄住院期間
      ，常常來臺北征邦公司，被告乙○○有說被告甲○○英文
      比較好，可以幫忙征邦公司業務。另楊勝雄之遺書，有律
      師公證，我想被告乙○○、甲○○很熱心，楊勝雄也很照
      顧被告乙○○，我就沒有反對被告乙○○處理征邦公司業
      務等語（見偵字第19734號卷第324頁至第327頁）。
    (三)參酌楊勝雄之遺書，及證人黃皇期、陳素娟之證述，足認
      楊勝雄確實有意將其於征邦公司之出資，轉讓與被告甲○○，俾征邦公司得永續經營。
    (四)楊勝雄係與被告乙○○約定，雙方委任關係，並不因楊勝
      雄死亡而消滅等情，已如六、(四)所述。則被告乙○○於楊
      勝雄死亡後，依楊勝雄之委任意旨，繼續處理征邦公司業
      務，並將楊勝雄於征邦公司之出資，轉讓與被告甲○○，
      並修改征邦公司章程，由被告甲○○擔任董事，對外代表
      征邦公司，依民法第550條但書規定，在楊勝雄之繼承人
      依法終止委任關係前，仍屬合法有據。被告乙○○以楊勝
      雄名義出具「征邦企業有限公司股東同意書」、「征邦企
      業有限公司變更登記申請書」，及「征邦公司章程修正條
      文對照表」，應認其無偽造私文書之故意，即與偽造私文
      書罪之犯罪構成要件有間，不能論以該罪。
八、綜上所述，被告乙○○於楊勝雄因病就醫期間，代為處理征
    邦公司業務，而出具相關文件、支用楊勝雄之金錢，及於楊
    勝雄過世後，遵照楊勝雄之遺志，繼續經營征邦公司，並出
    具楊勝雄於征邦公司之出資轉讓相關文件，均屬合法有據。
    被告乙○○、甲○○所辯，其等並無不法所有之意圖，亦無
    偽造私文書、有價證券、侵占、詐欺之故意等情，尚堪採信
    。檢察官公訴及上訴意旨所舉事證，尚不能使本院形成被告
    乙○○、甲○○有罪之確信。因不能證明被告乙○○、甲○○有公訴意旨所指上述偽造私文書、偽造有價證券、侵占、
    詐欺取財、非法由自動付款設備取財之犯行，原應諭知被告
    乙○○、甲○○此部分無罪之判決。惟檢察官認為該部分，
    與上述有罪部分，有連續犯或牽連犯之裁判上一罪關係，爰
    不另為無罪之諭知。
據上論斷，應依刑事訴訟法第369條第1項前段、第364條、第299
條第1項前段，刑法第2條第1項前段、第28條，修正前刑法第214
條、第41條第1項前段，罰金罰鍰提高標準條例第1條，修正前罰
金罰鍰提高標準條例第2條前段，判決如主文。
本案經檢察官許睦坪到庭執行職務。
中　　華　　民　　國　　96　　年　　6 　　月　　26　　日
　　　　　　　　　刑事第十三庭審判長法  官  曾德水
                                    法  官  王炳梁
                                    法  官  李錦樑
以上正本證明與原本無異。
被告不得上訴。
檢察官如不服本判決，應於收受送達後10日內向本院提出上訴書
狀，其未敘述上訴之理由者並得於提起上訴後10日內向本院補提
理由書（均須按他造當事人之人數附繕本）。
                                    書記官  吳金來
中　　華　　民　　國　　96　　年　　6 　　月　　26　　日
附錄：本案論罪科刑法條全文：
刑法第214條。
（使公務員登載不實罪）
明知為不實之事項，而使公務員登載於職務上所掌之公文書，足
以生損害於公眾或他人者，處3年以下有期徒刑、拘役或5百元以
下罰金。
